最高法院民事判決　　　　　　　　　　　　　　　　八十八年度台上字第三九○號
　　上　訴　人　甲○○
　　被 上訴 人　乙○○
　　訴訟代理人　黃鴻圖律師
　　複 代理 人　林玠民律師
右當事人間請求返還不當得利事件，上訴人對於中華民國八十七年四月七日台灣高等
法院第二審判決（八十六年度上字第一四七二號），提起上訴，本院判決如左：
    主  文
上訴駁回。
第三審訴訟費用由上訴人負擔。
    理  由
本件被上訴人主張：上訴人於民國七十八年七月二十日向伊購買坐落高雄市○○區○
○段三三七四之一等地號土地上之「國際財經大廈」Ａ棟五樓辦公室，約定價金新台
幣（下同）一千五百五十三萬元，其中伊向國泰人壽保險股份有限公司（下稱國泰公
司）抵押貸款債務九百八十九萬元（下稱系爭債務），由上訴人承受，以代價金之給
付。伊即交付所有證件，由上訴人自行辦理所有權移轉、借款人變更等程序，上訴人
亦於產權登記完竣後，將系爭不動產登記於其指定之第三人朱文彬名下，此後即由上
訴人自行處理所有貸款繳納等事宜。嗣因上訴人未依約向國泰公司申請辦理抵押債務
人變更程序，致前開買賣之不動產，貸款之借款人仍登載為伊名義。而上訴人自八十
四年五月三十日起未按期繳納借款本息，經國泰公司催告後依法聲請拍賣抵押物受償
，惟因拍賣所得不足清償債權，尚有三百五十四萬九千七百七十二元未獲清償。國泰
公司乃另行對伊起訴求償，伊不得已向國泰公司清償上開款項，伊自得依不當得利之
法則請求上訴人返還上開款項。又因上訴人未履行債務承擔契約之約定，致伊受有上
開金額之損害，伊亦得依民法第二百二十七條規定，請求上訴人賠償損害等情。爰依
不當得利及債務不履行損害賠償之法則，求為命上訴人給付伊三百五十四萬九千四百
九十二元及加計法定遲延利息之判決。
上訴人則以：伊否認被上訴人主張之事實，縱認被上訴人主張屬實，然此項「承受貸
款」之約定，僅存於兩造之間，被上訴人並未通知債權人國泰公司，亦未經國泰公司
承認，對國泰公司不生效力，被上訴人仍為國泰公司之債務人。被上訴人清償貸款三
百五十四萬九千七百七十二元，縱屬非虛，亦屬被上訴人與國泰公司間之關係，伊非
國泰公司債務人，本無義務向該公司清償。又被上訴人未盡善良管理人注意之義務，
協助伊向國泰公司辦理變更貸款，另案訴訟中亦未告知訴訟，被上訴人顯有過失，法
院得減輕或免除伊之賠償責任。被上訴人迄未舉證催告解除買賣契約，該買賣契約依
然有效，被上訴人主張損害賠償即失依據，伊並無侵權行為或不當得利等語，資為抗
辯。
原審依審理之結果，以﹕本件被上訴人起訴時係基於不當得利返還請求權，第一審訴
訟進行中追加主張債務不履行損害賠償請求權，此損害賠償請求權與不當得利返還請
求權，在法律上之性質雖有未同，但二者訴訟上所據之事實同一，且不甚礙被告即上
訴人之防禦及訴訟之終結，依民事訴訟法第二百五十五條第一項規定，應予准許。本
件被上訴人主張之事實，業據其提出不動產買賣契約書、強制執行分配表、台灣台北
地方法院八十六年度訴字第一八八號民事判決、擔保放款借據為證（一審卷八至十四
頁），依系爭「不動產買賣契約書」第二條付款辦法及移交不動產方法約定：「簽約
款肆佰捌拾肆萬元正、承受工程款參拾萬元正、承受銀行貸款玖佰捌拾玖萬元正、交
屋尾款伍拾萬元正」，兩造已明白約定買賣價金中之九百八十九萬元價金部份，係由
買受人即上訴人以承受等值之該房地銀行貸款債務為價金給付方式，上訴人依該約定
即負有承擔系爭債務之義務。按第三人與債務人訂立債務承擔契約，如未經債權人承
認，僅對債權人不生效力而已，非謂訂約之當事人不受其拘束（最高法院六十八年台
上字第一三四六號判例參照）。本件兩造間被上訴人已依買賣契約書之約定履行出賣
人之責任，將系爭不動產所有權移轉登記予上訴人指定之第三人朱文彬，並將系爭不
動產點交予上訴人，此為上訴人所不爭執，上訴人已享有實際之使用、收益、管理、
處分等權益，則該銀行貸款之抵押債務自應由買受人即上訴人負擔，而被上訴人因出
賣人之義務履行完畢，即免除系爭抵押債務之清償責任。至抵押權設定登記雖未辦理
債務人名義變更，惟僅債務承擔契約對債權人不生效力而已，非謂訂約之當事人不受
其拘束。系爭債務承擔之約定，其效力仍存在於兩造之間，上訴人不得以該抵押債務
之承擔未獲債權人同意，或未辦債務人名義變更為由，脫免其債務清償之責任。因上
訴人未履行此債務承擔契約之義務，被上訴人於被上訴人之不動產遭債權人國泰公司
執行，不得已而給付債權人國泰公司三百五十四萬九千七百七十二元，因而受有損害
，被上訴人依民法第二百二十七條規定，請求上訴人負債務不履行之損害賠償責任，
自非無據。系爭不動產業已交付上訴人管理使用，依上訴人於另案台灣台北地方法院
八十六年度訴字第一八八號清償債務事件，陳稱系爭不動產乃由上訴人與其他股東合
購後，因合夥之企業經營不善停業，無人繳款，致遭查封云云（一審卷十三頁），足
見系爭損害之發生，係肇因於上訴人未按期繳付銀行貸款，非因被上訴人未「協同」
辦理債務人名義變更所致。且被上訴人已交付所有證件，約定由上訴人自行辦理所有
產權移轉、借款人變更等程序，上訴人亦於產權登記完竣後，將系爭不動產登記於其
指定之第三人朱文彬名下，依約定亦應由上訴人自行處理所有貸款繳納等事宜。惟因
上訴人未依約向國泰公司申請辦理抵押債務人變更程序，致前開買賣之不動產貸款之
借款人名義仍登載為被上訴人名義，此係可歸責於上訴人所造成。上訴人抗辯被上訴
人顯有過失，及主張過失相抵，於法不合。從而，被上訴人基於債務不履行損害賠償
請求權，請求上訴人給付三百五十四萬九千四百九十二元及加計法定遲延利息，為有
理由，應予准許。爰維持第一審所為上訴人敗訴之判決，駁回其上訴。
查兩造之債務承擔契約，既未經債權人國泰公司承認，而對國泰公司不生效力，則被
上訴人仍係以債務人之身分向國泰公司清償系爭債務。又上訴人不履行兩造間債務承
擔契約之債務時，其債務並不能免除，自無利益可得，故被上訴人向國泰公司清償系
爭債務，上訴人並無不當得利可言。原判決關於此部分理由說明雖欠妥適，惟不影響
本件判決之結果。上訴論旨，就原審取捨證據、認定事實及解釋契約之職權行使，暨
上開欠妥適部分之說明，指摘原判決不當，求予廢棄，非有理由。另被上訴人係於第
一審追加主張債務不履行損害賠償請求權，並非於第二審為訴之追加，上訴人指被上
訴人於第二審為訴之追加，無民事訴訟法第二百五十五條第一項規定之適用，顯有誤
會，併此敘明。
據上論結，本件上訴為無理由。依民事訴訟法第四百八十一條、第四百四十九條第一
項、第七十八條，判決如主文。
中      華      民      國    八十八    年     二       月    二十六    日
                              最高法院民事第二庭
                                  審判長法官  曾  桂  香
                                        法官  徐  璧  湖
                                        法官  劉  福  聲
                                        法官  黃  秀  得
                                        法官  許  朝  雄
      右正本證明與原本無異
                                              書  記  官
中      華      民      國    八十八    年     三       月     十五     日
